【裁判字號】    98,訴,839
【裁判日期】    980918
【裁判案由】    違反醫師法
【裁判全文】
臺灣基隆地方法院刑事判決               98年度訴字第839號
公  訴  人  臺灣基隆地方法院檢察署檢察官
被      告  甲○○原名張衿佩.
選任辯護人  黃俊六  律師
上列被告因違反醫師法案件，經檢察官提起公訴（98年度偵字第
172、173號），被告並為有罪陳述，本院合議庭乃裁定由受命法
官獨任以簡式審判程序進行審理，並判決如下：
    主  文
甲○○未取得合法醫師資格，擅自執行醫療業務，處有期徒刑陸
月，如易科罰金，以新臺幣壹仟元折算壹日。緩刑年。
    事  實
一、甲○○係臺北縣瑞芳鎮○○路110 之2 號1 樓「靚姘美容仕
    女生活館」之負責人，且未備合法醫師或護理人員之資格。
    乃甲○○明知其「未依法取得醫師資格」，復「未備一定資
    格且於合法醫師之指導下」，不得擅自執行醫療業務，猶基
    於「影響人類身體結構及生理機能」之治療目的，而萌生反
    覆實施醫療行為之犯意，進而自民國97年1 月2 日起，至97
    年1 月6 日止，在上開「靚姘美容仕女生活館」內，以每堂
    課新臺幣（下同）6,000 元之代價，先利用儀器即「柔光回
    春機」為乙○○等不特定之求診顧客施打「脈衝光」，再逕
    以「夾子」（即俗稱之「青春夾」、「美容棒」）等工具，
    為乙○○等不特定之求診顧客，在彼等臉部「扎毛孔、挑開
    粉刺、清除臉部膿、痘痘、粉刺、暗瘡」而為具有「侵入性
    」之醫療行為，藉此方式擅自執行醫療業務。
二、案經乙○○告發暨臺北縣政府移送臺灣基隆地方法院檢察署
    檢察官偵查起訴。
    理  由
壹、程序事項
    查本案被告甲○○所犯者非為死刑、無期徒刑、最輕本刑為
    三年以上有期徒刑之罪或高等法院管轄第一審案件，其於準
    備程序進行中，先就被訴事實為有罪之陳述，經告知其簡式
    審判程序之旨，並聽取公訴人、被告之意見後，本院業已依
    刑事訴訟法第二百七十三條之一第一項規定，裁定由受命法
    官獨任以簡式審判程序進行本案之審理。
貳、實體事項
一、證據能力
    「被告以外之人於審判外之言詞或書面陳述，除法律有規定
    者外，不得作為證據」之規定，於法院以簡式審判程序處刑
    者，不適用之。刑事訴訟法第一百五十九條第二項前段定有
    明文。乃不受傳聞證據法則拘束之例外性規定。準此，本案
    相關證人於審判外之言詞或書面陳述，倘查無不得作為本案
    審判依據之其他情事，復業經本院踐行證據調查之合法程序
    ，就令係屬審判外之陳述，核其亦可據為本案審判之證據。
    合先指明。
二、事實認定
    前揭事實業據被告甲○○於本院審理時坦承在卷，並經證人
    乙○○證述明確，且有行政院勞工委員會中部辦公室97年7
    月25日勞中四字第0970018426號函暨附件、行政院衛生署98
    年6 月3 日衛署醫字第098001386 號函、臺北縣政府衛生局
    98年5 月6 日北衛醫字第0980049485號函、98年6 月6 日北
    衛醫字第0980064505號函各1 件暨採證照片19張在卷足考。
    綜上，堪認被告於本院審理時之任意性自白，與事實相符，
    可以採信。從而，本案事證明確，被告如本判決事實欄所載
    犯行，洵堪認定。
三、論罪科刑
  (一)按醫師法所稱之醫療行為，係指凡以治療、矯正或預防人體
    疾病、傷害、殘缺為目的，所為的診察、診斷及治療；或基
    於診察、診斷結果，以治療為目的，所為的處方、用藥、施
    術或處置等行為的全部或一部的總稱。此業據行政院衛生署
    於95年4 月6 日，以衛署醫字第107880號函釋在案。又為兼
    顧民俗療法之現況，行政院衛生署復曾於82年11月19日，以
    衛署醫字第8207565 號公告不列入醫療管理之行為有二：「
    1.未涉及接骨或交付內服藥品，以傳統之推拿方法，或使用
    民間習用之外敷膏藥、外敷生草藥與藥洗，對運動跌打損傷
    所為之處置行為。2.未使用儀器、未交付或使用藥品，或未
    有侵入性，而以傳統習用方式，對人體疾病所為之處置行為
    。如藉指壓、刮痧、腳底按摩、收驚、神符、香灰、拔罐、
    氣功與內功之功術等方式，對人體疾病所為之處置行為。」
    據此對照本案情節而論，被告基於「影響人類身體結構及生
    理機能」之治療目的，利用儀器即「柔光回春機」在求診顧
    客乙○○之臉部施打「脈衝光」，復以「夾子」在求診顧客
    乙○○之臉部「扎毛孔、挑開粉刺、清除臉部膿、痘痘、粉
    刺、暗瘡」而為具有「侵入性」之醫療行為，則其所為，自
    屬行政院衛生署函示之首開「醫療行為」範疇，此要無可疑
    。
  (二)次按醫療業務係指以醫療行為為職業者而言，不問是主要業
    務或附屬業務，凡職業上予以機會，為非特定多數人之醫療
    行為均屬之（行政院衛生署74年4 月26日衛署醫字第527454
    號、74年8 月30日衛署醫字第548812號函釋示意旨參照）。
    蓋醫師乃專門職業，非有經認可之技能無法從事，實無法保
    障病患（求診者）之權益，故醫師法第二十八條方特設其處
    罰規定。茲被告既「未依法取得醫師資格」，復「未備一定
    資格且於合法醫師之指導下」，猶基於「影響人類身體結構
    及生理機能」之治療目的，藉其職業上所賦予之機會，為乙
    ○○等非特定之多數人從事如前揭(一)所述之「醫療行為」，
    則其所為，自係犯醫師法第二十八條前段之罪。
  (三)又按刑事法若干犯罪行為態樣，本質上原具有反覆、延續實
    行之特徵，立法時既予特別歸類，定為犯罪構成要件之行為
    要素，則行為人基於概括之犯意，在密切接近之一定時、地
    持續實行之複次行為，倘依社會通念，於客觀上認為符合一
    個反覆、延續性之行為觀念者，於刑法評價上，即應僅成立
    一罪。學理上所稱「集合犯」之職業性、營業性或收集性等
    具有重複特質之犯罪均屬之，例如經營、從事業務、收集、
    販賣、製造、散布等行為概念者是（最高法院95年度臺上字
    第1079號判決意旨參照）。而擅自執行醫療業務者之所謂業
    務，係指以反覆同種類之行為為目的之社會活動，無論受其
    診治之人多少，或同一人受診多少次，均屬一個業務行為，
    應僅成立一罪。
  (四)本院審酌被告「未依法取得醫師資格」亦「未備一定資格且
    於合法醫師之指導下」而擅自執行醫療業務，非特客觀上有
    延誤病情及致生傷害之潛在危險性，累及不特定之國民健康
    ，尤以蔑視國家專業證照制度，害及國家醫政衛生管理，惟
    慮及被告係因未諳醫政管理制度致罹刑典，犯後復已深表悔
    悟，戮力與求診患者乙○○成立民事調解（參見本院98附民
    移調字第47號調解筆錄），賠償乙○○所受損害（參見本院
    98年9 月14日準備程序筆錄第2 頁），兼之衡量被告品性、
    生活狀況、智識程度、犯罪目的及其手段等一切情狀，量處
    如主文所示之刑，併諭知易科罰金之折算標準。
  (五)末查，被告前未曾因故意犯罪受有期徒刑以上刑之宣告，此
    有卷附臺灣高等法院被告前案紀錄表可稽，本次純因未諳醫
    政管理制度致罹刑典，犯後並已深表悔悟，戮力與求診患者
    乙○○成立民事調解（參見本院98附民移調字第47號調解筆
    錄），賠償乙○○所受損害（參見本院98年9 月14日準備程
    序筆錄第2 頁），經此科刑教訓，信當知所警惕，而無再犯
    之虞，因認所受刑之宣告，以暫不執行為適當，爰依刑法第
    七十四條第一項第一款規定，併宣告緩刑三年，用啟自新，
    以勵來茲。
據上論斷，應依刑事訴訟法第二百七十三條之一第一項、第二百
九十九條第一項前段，醫師法第二十八條前段，刑法第十一條前
段、第四十一條第一項前段、第七十四條第一項第一款，判決如
主文。
本案經檢察官樊家妍到庭執行職務。
中    華    民    國    98    年    9     月    18    日
                  刑事第四庭法  官  王慧惠
以上正本證明與原本無異。
如不服本判決應於收受送達後10日內向本院提出上訴書狀，並應
敘述具體理由；其未敘述上訴理由者，應於上訴期間屆滿後20日
內向本院補提理由書 (均須按他造當事人之人數附繕本)「切勿
逕送上級法院」。
中    華    民    國    98    年    9     月    18    日
                            書記官  王一芳
附錄論罪法條：
醫師法第28條前段
未取得合法醫師資格，擅自執行醫療業務者，處六個月以上5 年
以下有期徒刑，得併科新臺幣30萬元以上150 萬元以下罰金，其
所使用之藥械沒收之。但合於下列情形之一者，不罰：
一、在中央主管機關認可之醫療機構，於醫師指導下實習之醫學
    院、校學生或畢業生。
二、在醫療機構於醫師指示下之護理人員、助產人員或其他醫事
    人員。
三、合於第 11 條第 1 項但書規定。
四、臨時施行急救。


司法院資訊處製作；財團法人民間司法改革基金會備份。
